臺灣新北地方法院民事判決
111年度簡上字第270號
上  訴  人  海特自動化工程股份有限公司


法定代理人  張景雲  

訴訟代理人  周昕毅律師
被上訴人    陳正修  
訴訟代理人  張營鐘  
上列當事人間請求確認股權存在事件，上訴人對於中華民國111
年3月24日臺灣新北地方法院三重簡易庭110年重簡字第967號第
一審判決提起上訴，經本院於111年9月16日言詞辯論終結，判決
如下：
    主  文
上訴駁回。
第二審訴訟費用由上訴人負擔。
    事實及理由
一、被上訴人起訴主張：
　  上訴人公司於民國（下同）79年7月2日經核准設立登記，股
    份總數為100萬股，並由原始股東普騰精密機械有限公司（
    下稱普騰公司）持有其中2萬股（股票編號：79-NE-000076
    、79-ND-000231~240，下稱系爭2萬股）。嗣普騰公司於81
    年間將所持股份2萬股出賣予被上訴人父親陳義鈺，陳義鈺
    並於83年6月27日經上訴人公司股東會選任為監察人。84年5
    月8日，上訴人公司辦理增資發行新股100萬股，陳義鈺認購
    增資後之新股16,000股，增資後之股份總數為200萬股，股
    東名簿上記載陳義鈺所持股數為36,000股。85年5月13日，
    陳義鈺將前揭增資新股16,000股出賣予訴外人張營中（現名
    張營鐘，下稱張營中）。87年6月18日上訴人公司再次辦理
    增資發行新股100萬股，陳義鈺認購該增資後之新股1萬股，
    增資後上訴人公司之股份總數為300萬股，股東名簿上記載
    陳義鈺所持股數為3萬股。96年7月18日陳義鈺死亡，98年2
    月27日上訴人公司經股東會決議減資150萬股，同年4月1日
    減資後之股東名簿上仍記載陳義鈺所持股數為15,000股，上
    訴人公司並據以發放股票股利1,500股予陳義鈺。陳義鈺死
    亡後，陳義鈺之繼承人即訴外人吳芳珠、陳怡瑩及被上訴人
    三人協議由被上訴人繼承陳義鈺持有之上訴人公司股份。詎
    料，上訴人公司竟於104年4月21日之股東名冊上，無端變更
    陳義鈺之持股為5,500股，經被上訴人要求更正未果，為此
    提起本件訴訟等語。並聲明㈠確認被上訴人對上訴人公司之
    股東權16,500股存在。㈡上訴人公司應於其公司之股東名簿
    内將被上訴人登記為持有16,500股股份之股東。
二、上訴人則辯稱：
　  依訴外人張乃文向上訴人提出之臺灣高等法院103年度重上
    字第81號民事判決（下稱系爭81號判決）所載，張營中將上
    訴人公司原股票字號79-NE-000076、79-ND-00231至79-ND-0
    0240股份計2萬股（即系爭2萬股）讓售給張乃文，該系爭2
    萬股係登記為原始股東普騰公司持有，該判決既認定系爭2
    萬股由張乃文取得並應支付股款，上訴人公司遂依該判決變
    更股權登記，將被上訴人股權變更為5,500股。又於另案偵
    查中（臺灣新北地方檢察署105年度偵字第4949號），除依
    張營中所述認定張乃文有受讓系爭2萬股外，更查得普騰公
    司與陳義鈺買賣交割系爭2萬股時所留存的財政部台北市國
    稅局年度證券交易稅一般代繳稅額繳款書中（下稱系爭稅額
    繳款書），其上收款公庫及經收人員蓋章處未蓋有收款戳記
    ，進而依據上開股務資料認定普騰公司與陳義鈺間有關系爭
    2萬股之交易並不存在。因此，上訴人將被上訴人股權登記
    為5,500股，非無憑據等語。
三、原審為上訴人敗訴之判決，即判決㈠確認被上訴人對上訴人
    公司之股東權16,500股存在。㈡上訴人應於其公司之股東名
    簿内將被上訴人登記為持有16,500股股份之股東。上訴人不
    服提起上訴，並於本院聲明：㈠原判決廢棄。(二)上開廢棄
    部分，被上訴人在第一審之訴及假執行之聲請均駁回。被上
    訴人則答辯聲明：上訴駁回。
四、本院之判斷：
    本件兩造對於陳義鈺曾於84年間上訴人公司第一次增資，認
    購增資新股16,000股，並於85年將上開增資新股16,000股出
    賣予張營中，另於87年間第二次增資認購1萬股等情並不爭
    執，惟爭執陳義鈺是否持有由普騰公司原始持有之2萬股（
    股票編號：79-NE-000076、79-ND-000231~240，為實體股票
    ，即系爭2萬股）。本院認定如下：
　㈠按「記名股票，由股票持有人以背書轉讓之，並應將受讓人
    之姓名或名稱記載於股票。」、「記名股票之轉讓，非將受
    讓人之本名或名稱記載於股票，並將受讓人之本名或名稱及
    住所或居所，記載於公司股東名簿，不得以其轉讓對抗公司
    。」、「股東名簿應記載各股東之本名或名稱、住所或居所
    。」 107年8月1日修正前公司法第164條、第165條第1項、
    第169條第1項第1款分別定有明文。換言之，記名股票之轉
    讓以過戶為對抗公司之要件，其意義在於股東對公司之資格
    可賴以確定，即公司應以何人為股東，悉依股東名簿之記載
    以為斷。
　㈡系爭2萬股為陳義鈺所有　
　1.查上訴人公司前以陳義鈺之繼承人即被上訴人（原名陳禮雄
    ）、吳芳珠（陳義鈺之妻）、陳宜瑩（陳義鈺之女）為被告
    ，提起確認股東關係不存在之訴，經台灣士林地方法院以10
    3年度訴字第534號民事確定判決認定「陳義鈺為上訴人公司
    股東，依101年12月19日股東名簿所載仍持有股權16,500股
    ，由吳芳珠三人於陳義鈺死亡時當然承受股權，而為上訴人
    公司之股東」一節，有該民事確定判決書可稽（見本院補字
    卷第17-29頁）。而此項認定，屬法院於確定判決理由中，
    就訴訟標的以外當事人所主張之重要爭點，本於當事人辯論
    之結果而為判斷，具有爭點效之效力，除有顯然違背法令，
    或當事人已提出新訴訟資料足以推翻原判斷之情形外，於同
    一當事人就與該重要爭點有關所提起之他訴訟，不得再為相
    反之主張，法院亦不得作相反之判斷，以符民事訴訟法上之
    誠信原則（最高法院97年度台上字第2688號判決參照）。
　2.上訴人公司於79年7月2日核准設立登記時，系爭2萬股由普
    騰公司原始認股所持有，此有上訴人公司股東股票領取名冊
    可佐（見台灣新北地方檢察署105年度偵字第4949號偵查卷
    第271頁，下稱偵字卷）。而依83年股東名冊記載，普騰公
    司已非股東，並新增陳義鈺、彭燁康為股東，分別持有2萬
    股、6萬股，當時除張營中所持股份減少6萬股外，其餘股東
    及其所持股數並未有變動（參83年8月11日台北市政府建設
    局函附股東名冊，偵字卷第27頁）。則在上訴人公司股份總
    數仍為100萬股之情形下，普騰公司減少股數與陳義鈺增加
    股數相同、張營中減少股數與彭燁康增加股數相同，並經記
    載於上訴人公司之股東名簿，依照前述說明，自應認定系爭
    2萬股於83年8月11日之前，已由陳義鈺受讓而取得所有權。
　3.上訴人公司雖執系爭2萬股稅額繳款書辯稱普騰公司與陳義
    鈺間就系爭2萬股之交易並未完成云云（見原審卷第217-225
    頁）。惟查，
　⑴依照前述公司法規定，記名股票只須背書轉讓，受讓人即為
    股票之合法持有人，且受讓人只須經登載於公司之股東名簿
    ，即得對抗公司，至於是否依證券交易稅條例繳納證券交易
    稅額，並不影響受讓人是否合法持有記名股票，至多僅生行
    政法上遭處罰鍰、滯納金之問題。
　⑵上訴人雖主張系爭稅額繳款書未蓋有收款戳記，故陳義鈺並
    未取得系爭2萬股云云。惟系爭稅額繳款書以訂書針將第2至
    5聯複寫聯與影印的第1聯裝訂，然影印之第1聯記載的買賣
    交割日為80年7月15日（見原審卷第225頁）、複寫聯的買賣
    交割日則記載為80年7月8日（見原審卷第219頁），且影印
    之第1聯記載買賣股數為「兩萬股」，複寫聯則記載「貳萬
    股」，由此可見，該影印之第1聯，並非複寫之第2至5聯的
    原始第1聯，既是如此，上訴人所憑系爭稅額繳款書，是否
    即是陳義鈺向普騰公司購賣系爭2萬股之證券交易稅稅額繳
    款書？即非無疑。且記名股票持有人，本不以是否完稅，為
    其取得股票權利之要件，已如上述，又依前揭說明，股東名
    簿之變更事關重大，對公司而言，股東權利之認定悉依股東
    名簿，故上訴人公司如未經檢閱完稅證明，或於未經查核背
    書轉讓之實體票據等程序，自不可能於股東名簿逕為變更登
    記。從而，上訴人公司既經查核後為變更登記，並登載於股
    東名簿，自應受此登記效力拘束。
　4.再查，上訴人公司於82年1月、85年、91年6月、92年6月、9
    4年6月均有發放與陳義鈺當時持股相對應之股利給陳義鈺，
    且經其本人簽收（原審卷二第103至111頁），亦足認陳義鈺
    所持股數為其本人所有，並非張營中借名登記於陳義鈺名下
    之股數。
　5.綜上，本院審酌83年股東名冊既記載陳義鈺持有之股數為2
    萬股，且其持有股數與普騰公司減少之股數相當，又上訴人
    公司連續多年均將系爭2萬股之股利發給陳義鈺等情，應足
    認陳義鈺係自普騰公司受讓系爭2萬股無疑。
　㈢張營中並非系爭2萬股之所有人，亦未出售予張乃文
　1.按公司如有發行實體股票，背書為實體記名股票轉讓之唯一
    方式（最高法院60年台上字第817號判決意旨參照）。
　2.上訴人固辯稱系爭2萬股已於96年7月17日由張營中書立之「
    股權讓渡書」讓售予張乃文，且依系爭81號判決所載（見原
    審卷二第38頁），張乃文尚須支付包含系爭2萬股之股款予
    張營中，故系爭2萬股現應由張乃文持有云云。惟查，
　⑴張營中之所以將其名下股權全部轉讓予張乃文，係因96年上
    訴人公司經營不善，張營中要求張乃文回上訴人公司經營，
    而張乃文以張營中須退出經營，轉讓所有股票，作為其回上
    訴人公司接管經營的條件，而當時張營中轉讓的總股數為1,
    903,000股，此經訴外人張景雲於臺灣臺北地方法院102年度
    重訴字第138號案件（下稱系爭138號案件）102年7月23日準
    備程序證述明確（見第138號卷第85頁反面、第86頁），並
    有張營中於96年7月5日書立之股權轉讓委託書可佐（見新北
    地方檢察署106年度偵續字第250號偵查卷第84頁，下稱偵續
    卷）。且張營中於系爭138號案件，亦係請求張乃文給付1,9
    03,000股之股款，而張營中於偵查程序中亦稱：「張乃文當
    時要購買我持有的所有股票。由公司的管理部製作股權讓渡
    書，管理部負責的人是陳怡伶，股權讓渡書當時就是由他做
    的，所有股票買賣都有繳稅紀錄。我沒有辦法確認股權讓渡
    書記載的2萬股是我的，我只能確認依照股東名簿我所有股
    數是190萬3000股，就是以這個股數來賣給張乃文，至於其
    他股東的股數都沒有變動，我也不可能買賣其他股東股票。
    」等語（偵續卷第76頁正反面），應可認張營中於96年間移
    轉予張乃文之股數為1,903,000股，此亦為前述系爭81號判
    決所列張營中與張乃文所不爭執之事項（見原審卷二第35頁
    ）。
　⑵依上訴人公司94年11月11日股東名簿，與96年5月19日股東常
    會出席簽到簿記載之股東姓名與股數相互對照可知（偵續字
    卷第83頁、偵字卷第12頁），上訴人公司股東及各股東所持
    股數，自94月11月11日至95年12月底，並未有變動，而至96
    年7月張營中將其所有股份移轉給張乃文前，僅有何利雄將
    其所有股數50,000股移轉給張營中。因此，張營中移轉給張
    乃文前所持有之股數（包含在其親友名下之股票），應可以
    94年11月11日股東名簿為對照基準。
　⑶依94年11月11日股東名簿記載，當時張營中持有股數為945,0
    00股、其配偶張黃慧媚持有188,000股、其子女張小雅、張
    小莉、張大通分別持有170,000股、150,000股、300,000股
    、張營中妻弟黃文斌持有100,000股、張營中朋友何利雄持
    有50,000股，共計1,903,000股（偵續字卷第83頁）。復觀
    之陳義鈺所持股數變動，其於83年前取得普騰公司股票，84
    年第一次增資時取得16,000股，並於86年將第一次增資取得
    的增資股16,000股全數轉讓與張營中，此後僅在87年第二次
    增資時，認購增資新股1萬股，除此之外，在96年7月之前，
    均無股數變動（偵字卷第27、29、33、36、38、39頁、台灣
    士林地方法院103年度訴字第534號卷第177頁）。由此可知
    ，原始由普騰公司持有之系爭2萬股，移轉予陳義鈺後，即
    未再變動，既然如此，張營中自不可能取得系爭2萬股，更
    遑論將系爭2萬股出賣予張乃文。且張營中本人、其配偶、
    子女、妻弟及友人何利雄所持股數，已達1,903,000股，此
    與訴外人張景雲、張營中所述應全數移轉之股數相符，由此
    可證，張營中於96年間移轉分由張乃文、鄭來福等人取得持
    有之股票，實與系爭2萬股無關。
　⑷何況，依照前述判決意旨，公司如有發行實體股票，背書為
    實體記名股票轉讓之唯一方式。張乃文於偵查程序中自陳：
    「張營中賣給我的股票，股票實體存在的，就沒有簽立股權
    讓渡書，股票實體已經不見的，才會簽立股權讓渡書。」（
    偵字卷第265頁），並於原審到庭證稱：「105年才發現這幾
    張（稅額）繳款書。」（原審卷二第211頁）等語，足見於9
    6年間張營中書立股權讓渡書時，既未提出系爭2萬股實體股
    票並經張營中背書轉讓，張乃文如何能取得系爭2萬股之所
    有權？且系爭稅額繳款書於105年始發現，則於96年當時系
    爭2萬股仍登記為陳義鈺所有，上訴人公司又如何能認定系
    爭2萬股於97年間未經陳義鈺取得而已由張營中轉讓予張乃
    文？
　3.綜上，依張營中本人、其配偶、子女、妻弟、其友人何利雄
    以及陳義鈺於94年至96年間之持股情形，且系爭2萬股實體
    股票未曾經背書轉讓等情，依法應認定張乃文於96年間所取
    得之張營中股票，並未包括系爭2萬股在內。上訴人此部分
    主張，顯非可採。
　㈣被上訴人繼承陳義鈺持有之上訴人公司股票16,500股
　　陳義鈺於96年7月18日死亡，其繼承人於103年9月協議由被
    上訴人繼承陳義鈺於上訴人公司之股票，有戶籍謄本、繼承
    系統表及協議書可參（偵字卷第68至72頁）。又陳義鈺所持
    股數依101年12月19日上訴人公司股東名簿所載仍持有股權1
    6,500股，已如前述，故被上訴人主張其對上訴人公司有股
    權16,500股存在，應屬可採。
五、綜上所述，被上訴人依公司法相關規定，請求確認被上訴人
    對上訴人公司之股東權16,500股存在；及上訴人公司應於其
    公司之股東名簿内將被上訴人登記為持有16,500股股份之股
    東，均為有理由，應予准許。原審為上訴人敗訴之判決，並
    依被上訴人之聲請，就股東名簿內為登記部分准為假執行之
    宣告，核無不合。上訴意旨指摘原判決不當，求予廢棄改判
    ，為無理由，應予駁回。
六、本件事證已臻明確，兩造其餘之攻擊或防禦方法及所用之證
    據，經本院斟酌後，認為均不足以影響本判決之結果，爰不
    逐一論列，附此敘明。
七、據上論結，本件上訴為無理由，依民事訴訟法第436條之1第
    3項、第449條第1項、第78條，判決如主文。
中　　華　　民　　國　　111 　年　　10　　月　　7 　　日
                民事第三庭    審判長法　官　饒金鳳
                                    法　官　王士珮
                                    法　官　劉以全
以上正本證明與原本無異
如對本判決上訴，須於判決送達後20日內向本院提出上訴狀，同
時表明上訴理由；如已於本判決示後送達前提起上訴者，應於判
決送達後10日內補具上訴理由（均須按他造當事人之人數附繕本
）。如委任律師提起上訴者，應一併繳納上訴審裁判費。
中　　華　　民　　國　　111 　年　　10　　月　　7 　　日
                                    書記官　許慧禎